【裁判字號】    94,訴,1001
【裁判日期】    950728
【裁判案由】    偽造文書等
【裁判全文】
臺灣彰化地方法院刑事判決              94年度訴字第1001號
公  訴  人  臺灣彰化地方法院檢察署檢察官
被      告  丑○○
選任辯護人  張智翔律師
被      告  乙○○
選任辯護人  李淵源律師
上列被告等因偽造文書等案件，經檢察官提起公訴（九十四年度
偵字第二六一七號），本院判決如下：
    主  文
丑○○共同行使偽造私文書，足以生損害於他人，處有期徒刑捌
月。
乙○○共同行使偽造私文書，足以生損害於他人，處有期徒刑陸
月，如易科罰金，以佰元折算壹日。緩刑貳年。
    事  實
一、緣丑○○及乙○○二人係夫妻關係，渠等共同在彰化縣田中
    鎮○○街六號經營信樺超市，因生意週轉所需，於民國（下
    同）九十一年五月間，由丑○○自任會首，向卯○○、蕭壬○○、庚○○等人召募連同會首共三十一人之合會一組，乙○○則與丑○○共同負責投、開標及收取會款等工作，合會
    會期係自九十一年五月二十六日起至九十三年十一月二十六
    日止，每月每會新臺幣（下同）一萬元，所出標息應界於一
    千元至二千五百元之間，採外標方式標會，即約定於會期內
    每月二十六日晚上七時，在上開信樺超市二樓開標，會員如
    欲競標者，即將其姓名及所欲出之標息書寫於標單上參與投
    標，以所出標息最高者得標；而除先前已經得標之會員（即
    俗稱之死會會員）需繳付一萬元外加其得標當期所出標息之
    會款予丑○○或乙○○外，其餘尚未得標之會員（即俗稱之
    活會會員）則僅需繳付一萬元之會款予丑○○或乙○○，再
    由丑○○將該次會期所有合會會員所繳納之全部會款轉交給
    得標會員。又丑○○、乙○○明知己○○已拒絕參加上開合
    會，詎因亟需用款，竟共萌意圖為自己不法所有及行使偽造
    私文書之犯意聯絡，擅自以己○○名義參與入會，並於九十
    一年十月二十六日，在上開開標處所，推由乙○○冒用己○○之名義，於白紙上書寫己○○之姓名及欲競標之金額一千
    九百元，以此方式共同偽造該期投標單之準私文書，用以表
    示己○○願依該投標單上所載之金額為標息以標取會款，繼
    之持向其他到場之活會會員提示，以參與競標，而行使前開
    偽造之準私文書，足以生損害於「己○○」及當期仍為活會
    會員之邱茂成、劉和讓、巳○○（二會）、辰○○、陳一平
    、丁○○、林振昌、壬○○（二會）、卯○○（二會）、黃
    麗華、陳秀夏、石淑惠、午○、莊金珠、癸○○、蕭清揚、
    謝守仁、戊○○、寅○○、丙○○、常立師（即庚○○）、
    子○○，開標後即向到場之當期仍為活會會員偽稱，係己○○得標，致上開活會會員均陷於錯誤，信確為己○○得標，
    而分別交付該期之會款一萬元予丑○○或乙○○，二人共同
    以此方式詐得款項二十五萬元。嗣於九十三年五月三十一日
    ，上開合會無故停標，經卯○○、蕭壬○○及庚○○，按丑
    ○○及乙○○二人所提供之合會會員名單，向己○○查詢後
    ，始循線查悉上情。
二、案經被害人卯○○、蕭壬○○及庚○○訴由臺灣彰化地方法
    院檢察署檢察官偵查起訴。
    理 由
一、訊據被告丑○○及乙○○固坦承其二人係夫妻關係，共同在
    彰化縣田中鎮○○街六號經營信樺超市，因生意週轉所需，
    於九十一年五月間，由被告丑○○自任會首，向告訴人卯○○、蕭壬○○、庚○○等人召募連同會首共三十一人之合會
    一組，被告乙○○則與被告丑○○共同負責投、開標及收取
    會款等工作，合會會期係自九十一年五月二十六日起至九十
    三年十一月二十六日止，每月每會新臺幣（下同）一萬元，
    所出標息應界於一千元至二千五百元之間，採外標方式標會
    ，並約定於會期內每月二十六日晚上七時，在信樺超市二樓
    開標，會員如欲競標者，即將其姓名及所欲出之標息書寫於
    標單上參與投標，以所出標息最高者得標，嗣上開合會於九
    十三年五月三十一日停標等情不諱，惟均矢口否認有何共同
    行使偽造準私文書及詐欺之犯行，被告丑○○辯稱：己○○
    確實有參加上開合會，且九十一年十月二十六日己○○得標
    該次亦是己○○自行到場投標，該次開標係乙○○主持的，
    且常立師（即庚○○）之母親未○○亦有到場，因伊原本以
    為該次係常立師欲得標，開完標，伊於信樺超市一樓遇見未
    ○○有問其是否有順利得標，未○○告知伊係己○○得標，
    另甲○○亦知悉己○○有參與該合會，因甲○○知悉己○○
    係標此會償還其債務，再其他會員亦可證明己○○確曾親自
    到場參與該會之投、開標云云；被告丑○○之選任辯護人則
    為其辯護略以：被告丑○○並無冒用任何人之名義參加上開
    合會及投標，己○○確實有參加該合會，亦係由其自行參與
    投標標得會款，雖己○○一再證述其並未參加該合會，然此
    僅有己○○一人之證述，並無其他證據足以相佐，參以己○○與被告丑○○間又確另有債務糾紛，自難僅憑己○○之惟
    一證述即遽認被告丑○○確有擅自冒用己○○名義參與合會
    ，並標得會款之情事，是本件並無積極確切之證據足認被告
    丑○○確有公訴人所指之偽造文書及詐欺之犯行，應諭知被
    告丑○○無罪之判決等語。另被告乙○○則辯稱：上開合會
    係由丑○○所招募，伊僅係於丑○○沒空時才代為收受會款
    及協助投、開標，伊對丑○○是否有冒用他人名義參加該合
    會及參與投標之事並不清楚云云；被告乙○○之選任辯護人
    則為其辯護略以：上開合會之會員全係由被告丑○○所招募
    ，被告乙○○僅係於丑○○不在家時代為主持開標及代為收
    受會款，其實不知被告丑○○究有無冒用己○○之名義參加
    該合會及投標，況證人己○○與被告丑○○間另有債務糾紛
    ，其之證述應有所偏頗而難以遽信，是更難認被告乙○○有
    何共同偽造文書及詐欺之犯行等語。惟查：
（一）本件被告二人明知己○○已拒絕參加上開合會，仍擅自以
      己○○名義參與入會，並於九十一年十月二十六日，在上
      開信樺超市二樓之開標處所，冒用己○○之名義製作標單
      參與競標，嗣以一千九百元之標息得標等情，業據證人己○○於本院審理時結證稱：伊並未參加丑○○於九十一年
      五月間所招募之合會，當時丑○○欲起會時，確曾向伊招
      募，但伊因沒有辦法負擔而拒絕之，伊亦未曾參與該合會
      之投、開標，會單上記載伊係於九十一年十月二十六日標
      得該會會款，然伊並未於上開時間前往開標處所投標，伊
      亦不曾同意丑○○以伊名義參加該合會，伊係於本案開偵
      查庭時，方知丑○○擅自冒用伊名義入會並已得標等語明
      確，並有卷附之互助會會員名單（其上載明會員姓名、得
      標日期及金額）一份可按。被告二人雖均否認有何冒名入
      會及冒標之情事，並以前詞置辯，然證人未○○於本院審
      理時已結證稱：伊知道伊女兒常立師有參與丑○○於九十
      一年五月二十六日所起之合會，因該會會錢均係由伊負責
      繳納，且除常立師得標該次係由常立師親自前往投標外，
      其餘每次投、開標，均係由伊到場參與，但伊從未於開標
      處所看過己○○前來參與競標，亦不曾告知丑○○稱原係
      伊欲標得該期會款，然卻係由他人得標等語；另證人甲○○亦結證稱：伊女兒石淑惠有參與丑○○於九十一年五月
      二十六日所起之合會，伊曾代石淑惠繳交會款，並代為參
      與過一、二次之競標，但並未曾於開標處所見過己○○，
      亦不曾聽己○○稱其係以標得該會之會款來償還所積欠伊
      之債務等語；參以證人即上開合會會員辰○○、丁○○、
      蕭壬○○、午○、戊○○及巳○○亦均於本院審理時結證
      略以：伊等均未曾見己○○至開標處所參與上開合會之競
      標等語；再證人即共同被告乙○○於本院審理時亦結證稱
      ：九十一年十月二十六日該次競標是否由伊所主持伊忘記
      了，但伊主持開標時從未見過己○○前來競標等語，足見
      被告丑○○所辯：己○○曾親自參與上開合會之競標，九
      十一年十月二十六日其得標該次確係由其親自到場參與競
      標等情，均非屬實，是苟證人己○○確有參與上開合會，
      豈會均未曾親自到場參與競標？況被告二人又已自承：當
      時己○○與丑○○相當熟稔，二人常一起去拜拜，己○○
      亦常進出信樺超市，另有好幾次二人一同外出後，丑○○
      趕回來至信樺超市二樓開標，而己○○留於一樓等待丑○○等語，是以當時證人己○○進出信樺超市頻繁之程度，
      苟其確有參與上開合會，衡情，理應不會全然未於上開合
      會競標時，出現於信樺超市二樓之開標處所，甚已知悉該
      合會正在競標，且其自身亦正處於開標處所之一樓，而仍
      多次恍如置身事外，毫不關心該合會進行之情況，僅留於
      一樓等待競標結果，益徵被告丑○○上開所辯確屬無據，
      證人己○○之上開證述應較與事實相符，洵堪採信，故證
      人己○○並無應允參加上開合會，而係被告二人擅自冒用
      證人己○○名義入會，並冒用其名義競標而標得會款等情
      ，應堪認定。
（二）再被告乙○○雖另以其僅係偶爾代為處理上開合會事宜，
      並不清楚上開合會真正運作情形等情置辯，然被告乙○○
      除幫忙收取會款外，確曾多次負責主持開標事宜等情，業
      據其自承在卷，並據證人庚○○（即常立師）、卯○○、
      蕭壬○○於偵訊中；及證人癸○○、寅○○、巳○○、辛○○○、午○於本院審理時，均證述綦詳，苟被告乙○○
      對上開合會真正運作情形全然不知曉，其如何多次代為收
      取會款？甚能多次正確無訛之主持該合會之開標事宜？且
      被告乙○○與證人己○○亦相當熟稔，而上開合會會員中
      亦不乏與證人己○○熟識之人，苟其對冒用己○○名義入
      會及標會一事毫無所悉，自應極易於證人己○○及上開合
      會會員間露出破綻，豈容得其等隱瞞至該合會停標後，經
      該合會會員提出告訴，復就會單上所載之會員為調查詢問
      時，方知悉此情？參以被告乙○○與丑○○係同居共釁之
      夫妻，復共同經營信樺超市，而招募上開合會之動機又係
      為供其等共同經營信樺超市資金周轉所需，此除據被告乙○○供承在卷外，並據證人即共同被告丑○○於本院審理
      時證述明確，被告乙○○豈會對用以支付信樺超市所需之
      大筆資金來源毫無所悉？況證人丑○○已於本院審理時明
      白結證稱：九十一年十月二十六日己○○得標該次競標係
      由乙○○所主持等語，顯見被告乙○○就本件合會有冒用
      己○○名義參加，並冒用其名義冒標之事實，非惟知情，
      且與被告丑○○間有犯意之聯絡及行為之分擔甚明，被告
      乙○○辯稱其毫不知情云云，洵與事實不符，無可採信。
（三）綜上所述，被告二人明知證人己○○已拒絕參加上開合會
      ，而仍冒用其名義入會，並以其名義製作標單參與競標，
      而標得會款，致當期仍為活會之會員均陷於錯誤，信確為
      證人己○○得標，而分別交付該期之會款一萬元予被告二
      人，被告二人主觀上有不法所有之意圖，及客觀上亦有對
      其他合會會員施以詐術使其交付財物之行為均至為灼然。
      從而，本件事證已臻明確，被告二人上開犯行，洵堪認定
      ，均應予依法論科。
二、論罪科刑：
（一）按冒用他人名義書寫標單，冒標他人之合會，茍標單上除
      書寫被冒標者之姓名，及欲標取會款所出利息之金額外，
      並書有「標單」之意旨，而就文義內容之本身，使人一見
      即知係投標會款之標單，則該標單固係刑法第二百十條所
      稱之私文書；惟如僅在紙上書寫被冒標者之姓名及所出利
      息之金額，就其內容本身並不足以獨立表示一定用意之證
      明，如非依民間合會之習慣，尚無從認定其上之文字，係
      用以表示該名義人願出所書金額之利息以標取合會會款之
      證明，則非刑法第二百十條所規定之私文書，而係同法第
      二百二十條以文書論之準私文書，此有最高法院八十九年
      台上字第七一九九號判決可資參考。本件被告丑○○、乙○○共同偽造之標單上僅分別書寫被冒標者之姓名及欲投
      標金額，並無其他足資令人立即辨識上開文書即為標單之
      意旨，必須依民間合會之習慣，始能用以表示該名義人願
      出所書金額之利息以標取合會會款之證明，故應係刑法第
      二百二十條規定之準私文書。核被告二人所為，均係犯刑
      法第二百十六條、第二百二十條第一項、第二百十條之行
      使偽造準私文書罪及同法第三百三十九條第一項之詐欺取
      財罪。
（二）被告二人行為後，刑法於九十四年二月二日修正公布、刑
      法施行法於九十五年六月十四日修正公布、罰金罰鍰提高
      標準條例於九十五年五月十七日修正公布，並均於九十五
      年七月一日施行，關於本案應適用之新舊法，茲比較如下
      ：
  １、刑法第二條第一項規定，係規範行為後法律變更所生新舊
      法律比較適用之準據法，於九十五年七月一日刑法施行後
      ，應適用刑法第二條第一項之規定，為「從舊從輕」之比
      較（最高法院九十五年五月二十三日第八次刑事庭會議決
      議第一點第一項參照）。
  ２、刑法第二十八條有關共同正犯之規定，僅作文字修正，對
      於狹義共同正犯（指有犯意聯絡及行為分擔之數行為人）
      之認定，不生任何影響，經比較新、舊法後，結果並無不
      同。
  ３、修正前刑法第五十五條後段關於牽連犯之規定，業已修正
      刪除，應依刑法第二條第一項規定，適用最有利於行為人
      之法律（最高法院九十五年五月二十三日第八次刑事庭會
      議決議第五點第四項第一款參照）。經比較新、舊法結果
      ，應以被告二人行為時之法律即修正前第五十五條規定論
      以牽連犯，最有利於被告二人（臺灣高等法院九十五年五
      月四、五日座談會第九號決議參照）。
  ４、刑法第三十三條第五款關於罰金刑之規定，由「罰金：一
      元以上」修正為「罰金：新臺幣一千元以上，以百元計算
      之」，應依刑法第二條第一項規定，適用最有利於行為人
      之法律（最高法院九十五年五月二十三日第八次刑事庭會
      議決議參照）。本案刑法第三百三十九條第一項詐欺取財
      罪關於「科或併科一千元以下罰金」之罰金刑部分，經比
      較新、舊法結果，應以被告二人行為時之法律即修正前第
      三十三條第五款規定，最有利於被告。
  ５、刑法施行法第一條之一增訂施行前，依罰金罰鍰提高標準
      條例第一條前段、現行法規所定貨幣單位折算新臺幣標準
      第二條規定，本案刑法第三百三十九條第一項詐欺取財罪
      關於「科或併科一千元以下罰金」之罰金刑部分，應提高
      折算為得科或併科新臺幣三萬元以下罰金。刑法施行法修
      正增訂第一條之一規定：「中華民國九十四年一月七日刑
      法修正施行後，刑法分則編所定罰金之貨幣單位為新臺幣
      。九十四年一月七日刑法修正時，刑法分則編未修正之條
      文定有罰金者，自九十四年一月七日刑法修正施行後，就
      其所定數額提高為三十倍。但七十二年六月二十六日至九
      十四年一月七日新增或修正之條文，就其所定數額提高為
      三倍。」依增訂條文提高並改為新臺幣後，本案刑法第三
      百三十九條第一項詐欺取財罪關於「科或併科一千元以下
      罰金」之罰金刑部分，亦同為得科或併科新臺幣三萬元以
      下罰金，經比較新、舊法後，結果並無不同。
  ６、刑法第四十一條第一項前段關於易科罰金折算標準之規定
      ，由「犯最重本刑為五年以下有期徒刑以下之刑之罪，而
      受六個月以下有期徒刑或拘役之宣告，因身體、教育、職
      業、家庭之關係或其他正當事由，執行顯有困難者，得以
      一元以上三元以下折算一日，易科罰金。」修正為「犯最
      重本刑為五年以下有期徒刑以下之刑之罪，而受六個月以
      下有期徒刑或拘役之宣告者，得以新臺幣一千元、二千元
      或三千元折算一日，易科罰金。」應依刑法第二條第一項
      規定，適用最有利於行為人之法律（最高法院九十五年五
      月二十三日第八次刑事庭會議決議第三點第二項參照）。
      修正前刑法第四十一條第一項前段之易科罰金折算標準，
      依修正刪除前之罰金罰鍰提高標準條例第二條規定，應就
      其原定數額提高為一百倍折算一日，並依現行法規所定貨
      幣單位折算新臺幣條例第二條規定，以新臺幣元三倍折算
      之，亦即，修正前刑法第四十一條第一項前段之易科罰金
      折算標準，應以銀元三百元即新臺幣九百元折算為一日，
      經比較新、舊法結果，應以被告行為時之法律即修正前刑
      法第四十一條第一項前段，修正前罰金罰鍰提高標準條例
      第二條規定，最有利於被告。
  ７、刑法第五十五條關於想像競合犯之規定，雖於修正後增列
      但書「但不得科以較輕罪名所定最輕本刑以下之刑」，然
      此僅係科刑之限制，為法理之明文化，非屬法律之變更（
      最高法院九十五年五月二十三日第八次刑事庭會議決議第
      五點第二項參照）。
  ８、比較時應就罪刑有關之共犯、未遂犯、想像競合犯、牽連
      犯、連續犯、結合犯，以及累犯加重、自首減輕暨其他法
      定加減原因（如身分加減）與加減例等一切情形，綜其全
      部罪刑之結果而為比較（最高法院九十五年五月二十三日
      第八次刑事庭會議決議第一點第四項參照）。經綜合比較
      新、舊法之結果，以被告二人行為時之舊法較有利於被告
      二人，依刑法第二條第一項前段規定，本案自應適用被告
      二人行為時之法律即修正前刑法第二十八條、第五十五條
      、第三十三條第五款、第四十一條第一項前段，罰金罰鍰
      提高標準條例第一條前段、修正前罰金罰鍰提高標準條例
      第二條規定，現行法規所定貨幣單位折算新臺幣條例第二
      條之規定。
（三）被告等於標單上偽造會員署押之行為，係偽造準私文書之
      階段行為，偽造準私文書之低度行為，復為行使之高度行
      為所吸收，均不另論罪。被告二人間就上開犯行，有犯意
      聯絡及行為分擔，為共同正犯。又被告等偽造「己○○」
      名義之標單得標，使當期仍為活會之多數會員均陷於錯誤
      而繳納會款，同時詐騙數活會會員款項，係一行為觸犯數
      罪名，為想像競合犯，應依刑法第五十五條之規定，從一
      重之詐欺取財罪處斷。再被告等所犯行使偽造準私文書，
      與詐欺取財二犯行間有方法目的之牽連關係，為牽連犯，
      應依修正前刑法第五十五條後段規定，從一較重之行使偽
      造準私文書罪處斷。爰審酌被告二人利用會員之信任關係
      ，偽以他人名義參與入會，並標得會款，使被害人辛苦積
      蓄，甚難求償，所受損害匪淺，且其等犯後猶未能與被害
      人達成民事和解，賠償被害人之損害，暨考量其等所詐得
      會款之金額、各自參與上開合會之程度及其素行、生活狀
      況、智識程度等一切情狀，分別量處如主文所示之刑，並
      就被告乙○○部分諭知如易科罰金之折算標準。末查被告
      乙○○行為後，刑法第七十四條關於緩刑之規定，雖亦於
      九十四年二月二日修正公布，並於九十五年七月一日施行
      ，然犯罪在新法施行前，新法施行後，緩刑之宣告，應適
      用新法第七十四條之規定（最高法院九十五年五月二十三
      日第八次刑事庭會議決議第七點參照）；本件被告乙○○
      前未曾因故意犯罪受有期徒刑以上刑之宣告，此有臺灣彰
      化地方法院檢察署刑案資料查註紀錄表及臺灣高等法院被
      告前案紀錄表各一紙在卷可稽，其經此教訓，應知警惕而
      無再犯之虞，所宣告之刑，本院認以暫不執行為適當，併
      予宣告緩刑二年，以勵自新。至被告丑○○為上開合會之
      會首，並為主要負責上開合會之召集、投、開標及收取各
      會會款之人，自不宜輕縱予以緩刑，併予敘明。另被告等
      共同偽造之上開標單業已撕毀丟棄，業據被告等陳明在卷
      ，該標單既已滅失而不存在，故對該等標單上之偽造「己○○」之署押，爰不併予宣告沒收，亦附此敘明。
三、公訴意旨另以：被告乙○○及丑○○於九十一年五月間所招
    募之上開合會，尚有於會員名單中偽造癸○○之不實人頭姓
    名，致其他會員誤認癸○○亦有參加該合會，其二人並於同
    年十二月二十六日，冒用癸○○之名義，在標單上虛偽填寫
    癸○○之姓名及投標金額，製作癸○○名義之標單投標行使
    ，足生損害於遭冒名之癸○○，並使午○、巳○○、蕭壬○○、卯○○及莊金珠等活會會員陷於錯誤而交付會錢，以此
    方式詐得財物，因認被告丑○○、乙○○此部分事實亦共同
    涉犯刑法第二百十六條、第二百二十條第一項、第二百十條
    之行使偽造準私文書罪嫌及同法第三百三十九條第一項之詐
    欺取財罪嫌。惟按犯罪事實應依證據認定之，無證據不得認
    定其犯罪事實，刑事訴訟法第一百五十四條第二項定有明文
    。又按認定不利於被告之事實，須依積極證據，苟積極證據
    不足為不利於被告事實之認定時，即應為有利於被告之認定
    ，更不必有何有利之證據。告訴人之告訴，係以被告受刑事
    訴追為目的，是其陳述是否與事實相符，仍應調查其他證據
    以資審認。次按刑法第三百三十九條第一項詐欺罪之成立，
    以意圖為自己或第三人不法所有，以詐術使人將本人或第三
    人之物交付為要件。所謂以詐術使人交付，必須被詐欺人因
    其詐術而陷於錯誤，若其所用方法不能認為詐術，亦不致使
    人陷於錯誤，即不構成該罪，最高法院三十年上字第八一六
    號、五十二年台上字第一三○○號、四十六年台上字第二六
    ０號分別著有判例可資參照。本件公訴人認被告二人涉有上
    開犯行，無非係以證人癸○○於偵查中之證述為其主要論據
    ；然訊據被告二人固坦承確有於前揭時間，招募上開合會之
    事實，惟始終堅詞否認有何被訴詐欺取財及行使偽造準私文
    書之犯行，均辯稱：癸○○確有參加上開合會，伊等並無偽
    造文書及詐欺之犯行等語。經查：證人癸○○於本院審理時
    已明白結證稱：伊確有參加丑○○於九十一年五月二十六日
    所招募之一萬元合會，但伊並未於同年十二月二十六日前去
    標得該會會款，而係授權由丑○○以伊名義標得該期會款，
    因當時丑○○稱其缺錢周轉，伊便向丑○○稱該合會讓其投
    標，其僅要將伊之前已繳納之活會會款還伊即可，當時大約
    係於該合會第九會左右，事後丑○○亦確有以現金將伊之前
    所繳納之會款還伊。伊於偵查中確曾證稱伊並未參加該合會
    等語，然當時係因伊先生並不知道伊有參加該合會，且伊僅
    有繳納幾期會款後，即讓與丑○○標會並處理該合會之相關
    事宜，一時間忘記伊有應允參加該會，伊於偵查中之證述有
    所錯誤等語，核與被告二人上開所辯情節相符，足認其等所
    述均非無稽；雖證人癸○○於偵查中曾為相異之證述，然其
    業已明白結證稱其於偵查中之證述有所錯誤等情，且其所述
    因僅參與上開合會幾期事宜即將之讓與他人致因而不復記憶
    等情，亦與常情無違，復參以其於本院審理時已簽具證人結
    文，應無甘冒觸犯偽證罪追訴之風險，而刻意設詞迴護被告
    等之理，益徵證人癸○○於本院審理時之證述應較與事實相
    符，洵堪採信。此外，又無其他證據足認被告等確有公訴人
    所指上開冒用癸○○名義參加合會，並偽造標單以行使，而
    向其他活會會員詐取會款之情事，尚難僅以證人癸○○於偵
    查中有瑕疵之證述即遽認被告等確有公訴人所指之上開詐欺
    及行使偽造準私文書等犯行，從而，被告等此部分犯罪即屬
    不能證明，惟公訴人認為此部分與前揭經起訴認定有罪部分
    有連續犯之裁判上一罪關係，爰不另為無罪判決之諭知。
四、臺灣彰化地方法院檢察署併案意旨（九十五年度偵緝字第一
    ００號、第一０一號）：被告丑○○於九十一年五、六月間
    ，基於為自己不法所有之概括犯意，先後向告訴人己○○佯
    稱：需要現金周轉，或要擴大便當工廠等理由，使告訴人己○○陷於錯誤，而自九十一年五、六月間起至九十二年八月
    十九日止，陸續交付六百六十一萬一千元予被告丑○○，被
    告丑○○則簽發同額之本票共十一紙作為還款之擔保，嗣於
    九十三年五月三十日，信樺超市停止營業，被告丑○○逃匿
    無蹤，告訴人己○○始知受騙，因認被告丑○○就此部分另
    涉有刑法第三百三十九條第一項之詐欺取財罪嫌，並與前揭
    業經論罪科刑之部分有連續犯之關係，為法律上之同一案件
    等語。惟按犯罪事實應依證據認定之，無證據不得認定其犯
    罪事實，刑事訴訟法第一百五十四條第二項定有明文，又認
    定不利於被告之事實，須依積極證據，苟積極證據不足為不
    利於被告事實之認定時，即應為有利於被告之認定，更不必
    有何有利之證據；再告訴人之告訴，係以被告受刑事訴追為
    目的，是其陳述是否與事實相符，仍應調查其他證據以資審
    認，最高法院三十年上字第八一六號、五十二年台上字第一
    三○○號判例可資參照。次按刑法上詐欺罪之成立，要以加
    害者有不法取得財物之意思而實施詐欺行為，被害者因此行
    為，致表意有所錯誤而為財產上處分，受有損害，且加害者
    所用行為，堪認為詐術者，始足當之，亦據最高法院十九年
    度上字第一六九九號、四十六年度台上字第二六○號等判例
    闡釋甚明，從而交付財物者若無損害，或所受損害，非由欺
    罔行為陷於錯誤所致，均不得遽以詐欺罪相繩。又私經濟行
    為寓有不同程度之不確定性或交易風險，交易雙方本應自行
    估量其主、客觀情事及搜集相關資訊，作為考量交易風險，
    判斷是否應進行交易之準據，消費借貸之貸與人自應考量借
    用人之資格、能力、信用，及交易內容之投資報酬率、資金
    風險等因素，決定是否貸與資金，衡實而論，貸與人投資報
    酬率即利率之高低與資金風險之高低成正比，資金借用人清
    償能力之高低則與所願給付利率之高低成反比。準此，貸與
    人追求高額利潤而貸放資金與借用人之際，顯足認知借用人
    清償能力低微、貸放資金之風險較高，實不致於因借用人清
    償能力低微而使貸與人當然陷於錯誤，從而借用人嗣後縱未
    依約清償借款，除於借用之始，即無還款之意願而足認該當
    於意圖為自己或第三人不法所有之主觀要件，客觀上有能被
    認為足使人陷於錯誤之詐術之實施，否則僅屬民事糾葛。訊
    據被告丑○○固坦承曾於九十一年間向己○○借貸款項周轉
    等情，惟堅詞否認有何詐欺之犯行，辯稱：伊一共僅曾向己○○借貸款項一百萬元、三百五十萬元及一百八十萬元而已
    ，其餘本票金額均是按月開立予己○○用以擔保伊應給付之
    利息，且上開三筆借款均係於九十一年間陸陸續續所借貸，
    嗣後再開立本票展期，借貸之初，伊經濟狀況良好，並無週
    轉不靈之情形，利息亦均有按月給付，伊並無詐欺之故意及
    犯行等語。經查：告訴人己○○所提出之本票十一紙，除面
    額分別為三百五十萬元、發票日期為九十二年八月十四日、
    到期日為九十三年二月十九日；面額為一百八十萬元、發票
    日期為九十二年十一月十四日、到期日為九十三年五月十四
    日；及面額一百萬元、發票日期為九十三年一月二十四日、
    到期日為九十三年六月二十一日之本票各一紙外，其餘分別
    係面額為三萬一千元、到期日為九十三年一月十九日之本票
    一紙；面額均為二萬元、發票日期均為九十二年十一月十四
    日、到期日分別為九十三年二月十四日、三月十四日及四月
    十四日之本票三紙；及面額均為三萬元、發票日期均為九十
    三年一月二十四日、到期日分別為九十三年一月二十一日、
    二月二十一日及三月二十一日之本票三紙，此有上開本票影
    本可按，依上開本票之面額、發票日期及到期日觀之，堪認
    被告丑○○所辯其向告訴人己○○所借貸之本金僅有一百萬
    元、三百五十萬元及一百八十萬元，其餘均係借貸所應支付
    之利息等情，確屬有據，公訴人不查遽認均係被告丑○○所
    借貸之本金，顯有違誤，先予敘明。又被告丑○○向告訴人
    己○○借貸之上開款項確係供其資金周轉所用，此業據其供
    承在卷，然公訴人卻遽認被告丑○○係以此為由向告訴人己○○施以詐術，復未敘明其所憑之證據為何？公訴人此部分
    所認亦嫌率斷。再依上開本票金額所示，可知告訴人己○○
    借貸款項予被告丑○○所收取之年息約百分之十點六至百分
    之二十四間，利率可謂不低，依上開說明，告訴人己○○於
    借貸之初自應已就被告丑○○之資力及其可獲之利益兩相衡
    量後，方願貸款予被告丑○○，亦難遽認被告丑○○有何施
    用詐術之行為；況被告丑○○設於台中商業銀行田中分行之
    支票存款帳戶，係於九十三年五月間始有退票紀錄，迄九十
    三年六月十一日始被列為拒絕往來戶等情，有台中商業銀行
    田中分行九十四年十二月七日中田中字第０九四０六六００
    ０四０四號函文及其所檢附退票紀錄可按，從而，被告丑○○是否確有公訴人所指此部分詐欺罪嫌容有未明，尚難僅以
    被告丑○○嗣後無力清償借款，即遽認其借貸之始，即無還
    款之意而有不法所有意圖之主觀犯意及施用詐術之客觀犯行
    ，故移送併辦意旨遽認被告丑○○確有此部分詐欺犯行，實
    嫌率斷，自無足取，尚難認此部分與本案有何連續犯之裁判
    上一罪關係，尤非前開起訴效力所及，本院自不得併予審究
    ，故上開部分應退回原併辦機關另行依法處理，附此敘明。
據上論斷，應依刑事訴訟法第二百九十九條第一項前段，刑法第
二條第一項前段、修正前刑法第二十八條、刑法第二百十六條、
第二百二十條第一項、第二百十條、第三百三十九條第一項、刑
法第五十五條、修正前刑法第五十五條後段、第四十一條第一項
前段、刑法第七十四條第一款，罰金罰鍰提高標準條例第一條前
段、修正前罰金罰鍰提高標準條例第二條，判決如主文。
本案經檢察官田德煙到庭執行職務。
中    華    民    國    95    年    7     月    28    日
                  刑事第一庭    審判長法  官  洪志賢
                                      法  官  姚銘鴻
                                      法  官  簡璽容
以上正本證明與原本無異。
如不服本判決，應於判決送達後十日內向本院提出上訴狀 (須附
繕本 )。
告訴人或被害人對於判決如有不服具備理由請求檢察官上訴者，
其上訴期間之計算係以檢察官收受判決正本之日期為準。
中    華    民    國    95    年    8     月    4     日
                                      書記官  王惠嬌
附錄本案論罪科刑法條全文：
中華民國刑法第216條
（行使偽造變造或登載不實之文書罪）
行使第210條至第215條之文書者，依偽造、變造文書或登載不實
事項或使登載不實事項之規定處斷。
中華民國刑法第220條
（準文書）
在紙上或物品上之文字、符號、圖畫、照像，依習慣或特約，足
以為表示其用意之證明者，關於本章及本章以外各罪，以文書論
。
錄音、錄影或電磁紀錄，藉機器或電腦之處理所顯示之聲音、影
像或符號，足以為表示其用意之證明者，亦同。
中華民國刑法第210條
（偽造變造私文書罪）
偽造、變造私文書，足以生損害於公眾或他人者，處5 年以下有
期徒刑。
中華民國刑法第339條
（普通詐欺罪）
意圖為自己或第三人不法之所有，以詐術使人將本人或第三人之
物交付者，處5 年以下有期徒刑、拘役或科或併科1 千元以下罰
金。
以前項方法得財產上不法之利益或使第三人得之者，亦同。
前二項之未遂犯罰之。


司法院資訊處製作；財團法人民間司法改革基金會備份。
